【裁判字號】    97,交聲更一,51
【裁判日期】    970917
【裁判案由】    聲明異議
【裁判全文】
臺灣高雄地方法院交通事件裁定      97年度交聲更一字第51號
原處分機關  交通部公路總局高雄區監理所旗山監理站
異  議  人
即受處分人  甲○○
上列異議人因違反道路交通管理處罰條例案件，對於交通部公路
總局高雄區監理所旗山監理站於民國97年6月2日所為之處分（原
處分案號：旗監違字第裁85-NO0000000號），聲明異議，本院裁
定（97年度交聲字第1118號）後，經台灣高等法院高雄分院撤銷
發回（97年度交抗字第413 號），本院更為裁定如下：
    主    文
原處分關於裁處甲○○罰鍰逾新台幣壹萬伍仟元部分撤銷。
前項撤銷部分不罰。
其餘異議部分駁回。
    理    由
一、原處分意旨係以：異議人即受處分人甲○○（下稱異議人）
    於民國97年1 月28日晚間9 時許，騎乘車號J99-732 號重型
    機車，沿高雄縣旗山鎮台三線行駛，嗣行經美濃橋上為警攔
    檢實施酒測，測得呼氣酒精濃度達每公升0.59毫克，超過法
    定標準值，當場製單舉發，異議人未於應到案日期前按最低
    標準繳納罰鍰及吊扣駕駛執照，原處分機關乃依道路交通管
    理處罰條例第35條第1 項第1 款、違反道路交通管理事件統
    一裁罰基準及處理細則第43、44、67條及違反道路交通管理
    事件統一裁罰基準表規定，裁處異議人罰鍰新臺幣（下同）
    4 萬5000元，吊扣駕駛執照12個月，並施以道安講習等語。
二、聲明異議意旨略以：異議人因同一違規已經臺灣高雄地方法
    院檢察署檢察官（下稱高雄地檢署）以97年度偵字第52 15
    號為緩起訴處分確定，並於97年3 月31日繳納緩起訴處分金
    3 萬元，詎原處分機關又裁處罰鍰4 萬5000元，顯有違誤，
    爰聲請撤銷原處分有關罰鍰4 萬5000元部分之處分等語（就
    吊扣駕駛執照並施以道安講習部分，並未聲明異議）。
三、按汽車（含機器腳踏車，下同）駕駛人，駕駛汽車經測試檢
    定，酒精濃度超過規定標準者，處新台幣1 萬5 千元以上6
    萬元以下罰鍰，並當場移置保管該汽車及吊扣其駕駛執照1
    年，道路交通管理處罰條例第35條第1 項第1 款定有明文；
    且汽車駕駛人，有前述違反第35條第1 項規定之情形者，應
    接受道路交通安全講習，同條例第24條第1 項第2 款亦有明
    文。再於94年12月28日修正公布，並自95年7 月1 日施行之
    道路交通管理處罰條例第35條第8 項規定：「前項（指有酒
    精濃度超過規定標準而駕駛汽車等情形）汽車駕駛人，經裁
    判確定處以罰金低於本條例第92條第3 項所訂最低罰鍰基準
    規定者，應依本條例裁決繳納不足最低罰鍰之部分」。且機
    器腳踏車駕駛人，其吐氣所含酒精濃度超過每公升0.55毫客
    以上，最低裁罰基準為罰鍰4 萬5 千元，違反道路交通管理
    事件統一裁罰基準表，亦有明定。
三、次按一行為同時觸犯刑事法律及違反行政法上義務規定者，
    依刑事法律處罰之，但其行為應處以其他種類行政罰或得沒
    入之物而未經法院宣告沒收者，亦得裁處之；前項行為如經
    不起訴處分或為無罪、免訴、不受理、不付審理之裁判確定
    者，得依違反行政法上義務規定裁處之，行政罰法第26條定
    有明文。本條文之規定，乃明定對於人民違反公法上義務之
    行為，除因處罰之性質與種類不同，必須採用不同方法而為
    併合處罰，以達行政目的所必要者外，不得重複處罰之原則
    ，以落實大法官會議第503 號解釋所揭示「一行為不得重複
    處罰」之現代民主法治國家之基本原則，此由本條文之立法
    理由記載：「一行為同時觸犯刑事法律及違反行政法上義務
    規定時，由於刑罰與行政罰同屬對不法行為之制裁，而刑罰
    之懲罰作用較強，故依刑事法律處罰，即足資警惕時，實無
    為一事二罰再處行政罰之必要。且刑事法律處罰，由法院依
    法定程序為之，較符合正當法律程序，應予優先適用。但罰
    鍰以外之沒入或其他種類行政罰，因兼具維護公共秩序之作
    用，為達行政目的，行政機關仍得併與裁處」即明。
四、又被告所犯為死刑、無期徒刑或最輕本刑3 年以上有期徒刑
    以外之罪，檢察官參酌刑法第57條所列事項及公共利益之維
    護，認以緩起訴為適當者，得定1 年以上3 年以下之緩起訴
    期間為緩起訴處分（參刑事訴訟法第253 條之1） 。就要件
    而言，緩起訴基本上係認被告有犯罪嫌疑，而暫緩起訴，並
    得課被告予一定之負擔或指示（參刑事訴訟法第253 條之2
    第1 項），其中檢察官命被告為金錢給付部分，並得為民事
    強制執行名義，受處分人因上開緩起訴處分而剝奪其財產權
    ，主觀上此一金錢給付義務亦具有強制性、懲罰性，經由緩
    起訴處分條件之履行使其免於遭檢察官發動起訴程序，仍具
    有替代刑罰之效果，廣義而言，應屬於「實質刑事法律處罰
    」，是緩起訴處分仍為一種刑事處罰。緩起訴之被告依檢察
    官緩起訴處分命令，向公益團體繳納捐款，係履行檢察官為
    緩起訴處分命令，性質上自屬於刑事處分金，與罰金無異。
    則修正後道路交通管理處罰條例第35條第8 項規定所處之罰
    金，解釋上自應包括依檢察官緩起訴處分所為之命令，而向
    公益團體繳納捐款在內，受處分人既依檢察官之緩起訴處分
    命令，向公益團體繳納捐款，即係履行檢察官為緩起訴處分
    命令，與受刑事處罰無異，而有行政罰法第26條第1 項「一
    事不二罰」規定之適用。惟如緩起訴處分金與行政罰鍰有所
    競合時，依其性質觀之，道路交通管理處罰條例第35條第8
    項，應為行政罰法第26條第1 項之特別規定。是汽車駕駛人
    依檢察官所為緩起訴處分之金額，如低於道路交通管理處罰
    條例所裁處罰鍰之金額者，應視同「經裁判確定處以罰金低
    於道路交通管理處罰條例第92條第3 項所訂最低罰鍰基準規
    定」，則依該條例第35條第8 項規定，仍得裁決繳納不足最
    低罰鍰之部分，解釋上始為適法。
五、本件受處分人即異議人於緩起訴處分案件，已經高雄地檢署
    以97年度偵字第5215號為緩起訴處分，緩起訴處分期間1 年
    ，並命異議人應於緩起訴處分確定之翌日起2 個月內，向財
    團法人臺灣兒童暨家庭扶助基金會高雄市分事務所支付3 萬
    元，並於97年3 月17日確定，異議人業於期限內之97年3 月
    31日履行上開緩起訴處分之負擔等情，有前揭緩起訴處分書
    、臺灣高等法院高雄分院檢察署97年度上職議字第1382號處
    分書、臺灣兒童暨家庭扶助基金會高雄市分事務所緩起訴處
    分金收據、台灣高等法院被告前案紀錄表各1 份在卷可參（
    參刑事偵查案卷第6 至14頁、本院前審卷第5 頁），惟因異
    議人經檢測其酒精濃度超過0.55毫克以上，依道路交通管理
    事件統一裁罰基準表，其最低裁罰基準即為4 萬5000元，是
    認緩起訴處分之負擔條件（繳納3 萬元部分），相當於行政
    罰法第26條第1 項之「刑事處罰」，就此，固不應施以重複
    處罰。惟揆諸上開規定及說明，原處分機關依道路交通管理
    處罰條例第35條第8 項規定，就逾異議人已繳納緩起訴處分
    金額3 萬元而不足（即低於）同條例第92條第3 項所訂最低
    罰鍰基準規定之1 萬5000元部分，仍得加以裁決處罰。
六、綜上所述，原處分關於裁處異議人罰鍰逾1 萬5 千元部分（
    即罰鍰3 萬元部分），異議人已繳納緩起訴處分金3 萬元，
    自不應重複處罰，異議人就此聲明異議，為有理由，原處分
    尚有違誤，應予撤銷，並諭知不罰；至其餘異議部分，即緩
    起訴處分金額不足上開最低罰鍰之部分（即罰緩1 萬5000元
    部分），異議人就此聲明異議，為無理由，應予駁回。
據上論結，應依道路交通案件處理辦法第19條、第20條，刑事訴
訟法第220條，裁定如主文。
中    華    民    國    97    年    9     月    17    日
                  交通法庭      法  官  李昆南
以上正本證明與原本無異。
如不服本裁定應於送達後5日內向本院提出抗告狀。
中    華    民    國    97    年    9     月    18    日
                                書記官  黃美玲


司法院資訊處製作；財團法人民間司法改革基金會備份。
